【裁判字號】    90,台上,1520
【裁判日期】    900315
【裁判案由】    貪污
【裁判全文】
最高法院刑事判決                                九十年度台上字第一五二○號
    上訴人 台灣高等法院高雄分院檢察署檢察官
    被  告 乙○○
           丙○○
           甲○○
右上訴人因被告等貪污案件，不服台灣高等法院高雄分院中華民國八十八年十二月十
五日第二審判決（八十八年度上訴字第九五七號，起訴案號：台灣高雄地方法院檢察
署八十五年度偵字第二八九四四號、八十六年度偵字第一七七七四號），提起上訴，
本院判決如左：
    主  文
原判決關於乙○○、丙○○及甲○○部分撤銷，發回台灣高等法院高雄分院。
    理  由
本件原判決以台灣高雄地方法院檢察署檢察官公訴意旨略稱：被告乙○○為高雄市政
府工務局建管科工程員，於民國八十二年下半年至八十三年上半年負責高雄市小港區
各種建築物建造執照之審查工作，為依據法令從事公務之人員。緣八十二年八月間，
森固有限公司（下稱森固公司）負責人即被告丙○○為趕在八十三年春節前能順利興
建保齡球館並開始營運，在未取得建造執照前即先行動工。丙○○為能順利取得建造
執照，委由被告甲○○支付交際費新臺幣（下同）三萬元予乙○○，並於同年十月十
五日由甲○○陪同乙○○至工地現場勘查，以便核辦建造執照。當時該工程一、二樓
部分基礎已經完成，乙○○明知應依建築法規定裁罰該建物先行動工完成工程進度之
總工程造價比例千分之五十罰款。然乙○○卻於接受甲○○賄款後，違背其職務未對
森固公司處罰，並於業務職掌文書「建造執照審查表」項三「現場勘查」四之「是否
先行動工」一欄註明「否」，為不實之登載，使該公司順利取得建造執照使用。因認
乙○○涉犯刑法第二百十三條之公務員登載不實罪、修正前貪污治罪條例第四條第一
項第五款對於違背職務上之行為收受賄賂罪，丙○○、甲○○涉犯修正前貪污治罪條
例第十條第一項之行賄罪嫌。惟經審理結果，認為不能證明被告等犯罪，第一審所為
無罪之判決，為無不合，予以維持，駁回檢察官在第二審之上訴。固非無見。
惟查：(一)原判決係以證人盧正義（高雄市政府工務局建管處處長）之供證，認申請建
築執照之作業流程，應係於承辦人員勘查現場後，始會辦有關單位。本件建築執照申
請案係於八十二年九月十四日上午八時二十分收件，同日下午一時四十分會辦高雄市
政府警察局消防大隊，乃認乙○○收件後實際前往勘查現場之日期應為八十二年九月
十四日。觀諸高雄市政府工務局係於八十二年九月十四日上午八時二十分收件受理森
固公司本件建築執照申請，其承辦人乙○○於當日下午一時四十分簽會辦單，會辦高
雄市政府警察局消防大隊，該大隊係翌（十五）日收受該會辦單（見一審卷第一四七
頁背面、一四九頁背面），則蔡某果於簽單會辦前，即至建築現場勘驗，應係於受理
當天上午為之。然乙○○迭稱其係八十二年九月十四日收件後約三、四（二、三）天
與甲○○至現場勘查（見二八九四四號偵卷第一二七頁背面、一審卷第八十一頁背面
），均未稱其係受理當天即前往現場勘驗，與原判決之論斷已有出入。究竟乙○○受
理本件森固公司建築執照申請，實際前往現場勘驗之日期為何，應可調閱其出差登記
簿冊以明實情，原審未為此必要調查，尚嫌證據調查未盡。(二)甲○○於法務部調查局
高雄市調查處（下稱市調處）坦認係於八十二年八、九月間動工興建，動工時尚未請
得建築執照，證人林桂鈴證稱係八十二年九月中旬動工興建，當時尚未請領到建築執
照；證人張炎丁亦稱係於八十二年八月九日動土隨即進行整地，九月初完成基礎地樑
與地坪工程，接著立即安裝一、二樓鋼骨結構，約於九月中旬完成第一樓與第二樓頂
板鋼承板及RC灌漿，九月底十月初完成三樓底板粉光與外牆工程等語。其雖未能確切
證明本件工程實際動工日期，但就該建築工程係在申請建築執照前已經提前動工之事
實，則屬供述一致。雖張炎丁嗣於審判中改稱其於市調處之筆錄係該處人員依帳冊時
間去推算工程進度，詳細時間伊不記得等語，而為異於市調處之供述，原審就其先後
不一之證述，究以何者為可採，判決內並未敘明其取捨認定之心證理由，逕以張某審
判中翻異之供述，即將其與甲○○、林桂鈴於市調處上開不利之供詞，予以摒棄不採
，其採證難認為適法。(三)證人鄭金龍於市調處證稱該工程係於八十二年八月九日開始
動工興建，伊於同月間配合森固公司進料進行鋼結構施作，於同年九月六日完成一、
二樓鋼結構工程及一、二樓樓板完成等語（見市調處卷八十六年四月十七日鄭金龍筆
錄）；雖其嗣於審判中改稱該工程係股東徐榮助以廣衡營造公司名義簽約，伊是掛名
負責人，對整個工程不瞭解等語（見一審卷第一二七頁）。然觀諸其於偵查中亦不否
認有向森固公司承包本件保齡球館興建工程，開工時未經報備，工務局有開罰單，係
其友人廖柏松去申請工務局勘驗，且於檢察官訊以保齡球館之消防設備是否符合規定
時，復稱伊祇負責結構部分而已之語（見同上偵卷第一○四、一○五頁），似徵其就
該工程非無涉入，所謂僅係掛名，對整個工程不了解云云，其真實性不無可疑。原判
決對其先後歧異之供證，未敘明憑以取捨之心證理由，逕採其審判中相異之證詞及徐
榮助於審判中之供證，遂認證人鄭金龍於調查處之上開證詞，係其個人臆測之詞，而
予摒棄不採，所為採證同屬違法。(四)原判決係以卷附摩爾土壤基礎材料試驗工程有限
公司（下稱摩爾公司）所具鑽探及試驗報告，記載其鑽探及試驗工作期間為八十二年
九月三十日至十月四日及證人康仙和於法院之供證，乃認上開地質鑽探及土壤試驗期
間，本件工程現場並未開始動工，而為有利於被告等之判斷。然稽諸卷證資料，森固
公司係於八十二年九月十四日向高雄市政府工務局申請本件建築執照申請，其申請書
中有關證件之鑽探報告書欄內係空白（見一審卷第一四八頁），似徵該建築執照申請
並無檢附地質鑽探報告必要。如果無訛，則該森固公司何以其後又委由摩爾公司為地
質鑽探試驗？殊有疑竇。況證人梁正義於市調處證稱其係於八十二年十月五日與森固
公司簽訂保齡球館之內部裝修工程合約，簽約前其曾至該工程現場丈量估價，當時該
工程已完成一、二樓頂板，並進行安裝外牆烤漆板等語（見市調處卷八十六年五月十
三日梁正義筆錄），所供倘屬實在，與上開地質鑽探試驗報告及證人康仙和之供證，
顯屬扞格，究竟實情如何，猶有進一步根究必要，原審未遑詳查，遽採前者為有利於
被告等之判斷，而對證人梁正義所為上開供證置而不論，非惟證據調查未盡，抑且判
決理由不備。(五)甲○○於市調處供稱伊是親自向林桂鈴請領交際費三萬元，該三萬元
包含其設計建物之車馬費、請領建築執照車馬費及宴請乙○○約三千元餐費等用途等
語，其於偵查中亦為相同供述（見同上偵卷第五十四頁背面、六十六頁），似徵證人
林桂鈴於市調處所稱曾透過甲○○出面向市府建管單位人員交際，為使建築執照趕快
核發，並配合森固公司之保齡球館提前動工興建，仍能繼續施作，需花費三萬元，八
十二年十月十六日蔡某曾至該公司請領該筆款項之語，尚非全然無據。原判決理由亦
依上開供述，認蔡某確曾向森固公司請領三萬元之交際費，又謂蔡某並非用以行賄，
而係多數留作自己車馬費之用云云。然前揭所供倘若屬實，乙○○明知森固公司未請
領建築執照即提前動工，雖未至收受賄賂，但其果因接受甲○○餐宴，乃故於建造執
照審查表之現場勘查欄內為反於事實不實登載，而使該公司受有免於受罰之不法利益
，似與貪污治罪條例之公務員圖利罪該當，此與起訴之公務員收受賄賂罪有否得變更
起訴法條之同一事實情形判斷攸關，原判決未予論列，遽為無罪判決，亦嫌理由未備
。以上或係檢察官上訴意旨所指摘，或為本院得依職權調查之事項，應認原判決關於
乙○○、丙○○及甲○○部分有撤銷發回更審之原因。
據上論結，應依刑事訴訟法第三百九十七條、第四百零一條，判決如主文。
中      華      民      國     九十     年      三      月     十五     日
                              最高法院刑事第五庭
                                  審判長法官  紀  俊  乾
                                        法官  黃  正  興
                                        法官  陳  東  誥
                                        法官  張  春  福
                                        法官  韓  金  秀
      右正本證明與原本無異
                                              書  記  官
中      華      民      國     九十     年      三      月     二十     日


司法院資訊處製作；財團法人民間司法改革基金會備份。
